【裁判字號】    97,毒抗,1073
【裁判日期】    970912
【裁判案由】    聲請觀察勒戒
【裁判全文】
臺灣高等法院臺中分院刑事裁定        97年度毒抗字第1073號
抗  告  人
即  被  告  甲○○
上列抗告人因聲請觀察勒戒案件，經檢察官聲請觀察勒戒，不服
臺灣彰化地方法院中華民國97年8 月8 日第一審裁定（97年度毒
聲字第380 號，聲請案號：臺灣彰化地方法院檢察署97年度毒偵
字第2832號、97年度聲觀字第256 號），提起抗告，本院裁定如
下：
    主  文
抗告駁回。
    理  由
一、抗告意旨略以：抗告人即被告（以下稱抗告人）前於民國92
    年間曾因施用毒品件，經法院裁定送觀察勒戒，為何本次又
    裁定將抗告人送觀察勒戒，懇請體恤抗告人無法負擔觀察勒
    戒費用，是以諭知抗告人有期徒刑之宣告代替觀察、勒戒之
    處分對抗告人較為恰當，為此請求撤銷原裁定，更為適當之
    裁定云云。
二、按犯毒品危害防制條例第10條之罪者，檢察官應聲請法院裁
    定，令被告入勒戒處所觀察、勒戒，其期間不得逾2 月；依
    前項規定為觀察、勒戒或強制戒治執行完畢釋放後，5 年後
    再犯第10條之罪者，適用本條前2 項之規定，毒品危害防制
    條例第20條第1項、第3項分別定有明文。次按施用第一、二
    級毒品為犯罪行為，毒品危害防制條例第10條定有處罰明文
    。故施用第一、二級毒品者，依上揭規定本應科以刑罰，惟
    基於刑事政策，對合於一定條件之施用者，則依同條例第20
    條、第23條之規定，施以觀察、勒戒或強制戒治之保安處分
    。又毒品危害防制條例於92年7月9日修正公布，自93年1月9
    日施行。其中第20條、第23條將施用毒品之刑事處遇程序，
    區分為「初犯」及「五年內再犯」、「五年後再犯」。依其
    立法理由之說明：「初犯」，經觀察、勒戒或強制戒治後，
    應為不起訴處分或不付審理之裁定；「五年內再犯」者，因
    其再犯率甚高，原實施之觀察、勒戒及強制戒治既已無法收
    其實效，爰依法追訴或裁定交付審理。至觀察、勒戒或強制
    戒治執行完畢釋放後，「五年後再犯」者，前所實施之觀察
    、勒戒或強制戒治已足以遮斷其施用毒品之毒癮，為期自新
    及協助其斷除毒癮，仍適用「初犯」規定，始應先經觀察、
    勒戒、強制戒治之程序（最高法院96年度台非字第69號判決
    意旨參照）。
三、經查：
  (一)本件抗告人於97年7月2日晚上12時許、97年7月3日中午11時
    5分許採尿時（檢察官聲請書誤繕為中午12時）往前回溯4日
    內某時，分別在彰化縣二水鄉○○路旁及不詳地點，施用第
    一級毒品海洛因及第二級毒品甲基安非他命，嗣於同年7月3
    日上午10時40分許，在彰化縣二水鄉二水村安德巷42號為警
    查獲等情，業據抗告人就其施用第一級毒品海洛因部分自白
    不諱，並有詮昕科技股份有限公司（下稱詮昕公司）97年7
    月14日報告編號：00000000號濫用藥物尿液檢驗報告在卷可
    參。抗告人雖否認有施用第二級毒品甲基安非他命，惟抗告
    人為警查獲後，警員經抗告人之同意，於97年7月3日11時5
    分採集抗告人之尿液送請詮昕公司鑑定，經詮昕公司以酵素
    免疫分析法（EIA）初驗及以氣相層析質譜儀法（GC/MS）複
    驗檢驗結果，確呈甲基安非他命陽性反應，有詮昕公司上開
    濫用藥物尿液檢驗報告1 份在卷可稽，而尿液以「螢光偏極
    免疫分析法」之檢驗方法篩檢後，再以精密之「氣相層析質
    譜儀分析法」為確認時，即係在良好的操作條件下，以氣相
    層析質譜儀作藥物及其代謝物之定性及定量分析，幾乎不會
    有偽陽性反應產生之可能（參照行政院國軍退除役官兵輔導
    委員會臺北榮民總醫院83年4月7日（八三）北總內字第0305
    0號函暨法務部調查局第六處87年9月22日（87）發技(一)字第
    87071491號函），茲查本件被告之尿液，經詮昕公司以「酵
    素免疫分析法」篩檢檢驗結果呈安非他命類陽性反應，復經
    較為精密之「氣相層析質譜儀分析法」確認檢驗結果，亦發
    現其尿液呈甲基安非他命之陽性反應，是抗告人確有施用毒
    品安非他命之事實，應堪認定。而按甲基安非他命經口服投
    與後約百分之72於24小時內自尿中排出，約百分之90於96小
    時內自尿中排出，由於甲基安非他命成分之檢出與其投與方
    式、投與量、個人體質、採尿時間與檢測儀器之精密度等諸
    多因素有關，因此僅憑尿液中呈安非他命陽性反應，並無法
    確實推算吸食時間距採集時間之長短，惟依上述資料推斷，
    最長可能不會超過4 日，亦經行政院衛生署藥物食品檢驗局
    81年2月8日（八一）藥檢一字第001156號函示明確，足證抗
    告人於97年7月3日11時5 分（檢察官聲請書誤繕為97年7月3
    日中午12時許）經警採尿時往前回溯4 日之某時，確有施用
    第二級毒品甲基安非他命無訛，抗告人事後空言否認犯行，
    無非卸責之詞，不足採信。又查抗告人前於92年間，因施用
    毒品案件，經臺灣臺中地方法院裁定觀察勒戒後認無繼續施
    用毒品傾向，而於92年3 月14日釋放出所，並經臺灣臺中地
    方法院於92年4月8日以92年度訴緝字第40號判決諭知免刑確
    定之事實，亦有臺灣高等法院被告前案紀錄表在卷可稽，準
    此，抗告人於前案觀察勒戒執行完畢釋放後，5年後再犯本
    件施用毒品罪，依前揭說明，自仍應執行觀察勒戒。至抗告
    人於92年 3月14日觀察勒戒執行完畢並未釋放，接續執行其
    前涉犯之肅清煙毒條例等罪之殘刑，此有前揭前案紀錄表足
    稽，然毒品危害防制條例第20條第3 項明定「依前項規定為
    觀察、勒戒或強制戒治執行完畢釋放後，5 年後再犯第10條
    之罪者，適用本條前2項之規定」，足見其5年之起算時間點
    ，係以觀察、勒戒或強制戒治執行完畢釋放後為準，與其他
    刑期之執行無關，附此敘明。
  (二)又依司法院大法官會議第544 號解釋意旨：國家對個人之刑
    罰，屬不得已之強制手段，選擇以何種刑罰處罰個人之反社
    會性行為，乃立法自由形成之範圍。就特定事項以特別刑法
    規定特別罪刑，倘與憲法第23條所要求之目的正當性、手段
    必要性、限制妥當性符合者，即無乖於比例原則，業經本院
    釋字第476 號解釋闡釋在案。自由刑涉及對人民身體自由之
    嚴重限制，除非必須對其採強制隔離施以矯治，方能維護社
    會秩序時，其科處始屬正當合理，而刑度之制定尤應顧及行
    為之侵害性與法益保護之重要性。施用毒品，足以戕害身心
    ，滋生其他犯罪，惡化治安，嚴重損及公益，立法者自得於
    抽象危險階段即加以規範。對於相關法規以所施用之毒品屬
    煙毒或麻醉藥品為其規範對象，未按行為人是否業已成癮為
    類型化之區分，就行為對法益危害之程度亦未盡顧及，但究
    其目的，無非在運用刑罰之一般預防功能以嚇阻毒品之施用
    ，挽社會於頹廢，與首揭意旨尚屬相符，於憲法第8條、第2
    3條規定並無牴觸。另依臺灣高等法院第93年度毒抗字第504
    號裁判意旨可知：毒品危害防制條例所規定之觀察、勒戒處
    分，其立法意旨在幫助施用毒品者戒除毒癮，該處分之性質
    非為懲戒行為人，而係為消滅受處分人再次施用毒品之危險
    性，目的係在戒除行為人施用毒品身癮及心癮之措施；且觀
    察勒戒係導入一療程觀念，針對受處分人將來之危險所為預
    防、矯治措施之保安處分，以達教化與治療之目的，以行為
    人具有危險性格為前提。據上所述，觀察勒戒之保安處分，
    對於人民身體自由雖有嚴重限制，但因其立法意旨及相關保
    護法益衡量結果，若受處分人有施用毒品之情況時，即符合
    抽象危險階段，得對其將來之危險為預防、矯治措施。查抗
    告人確有於上開時間施用毒品之犯行，符合毒品危害防制條
    例第20條第1項、第3項送勒戒處所觀察、勒戒之要件，俾以
    消滅受處分人再次施用毒品之危險性，幫助施用毒品者戒除
    毒癮。至於抗告意旨謂：以抗告人有期徒刑之宣告代替觀察
    、勒戒之處分云云，則就觀察勒戒係對受處分人將來之危險
    所為預防、矯治措施之保安處分與一般刑罰等同觀之，抗告
    人對於此部分相關法規之見解，容有誤會。
  (三)綜上所述，原審法院因認本件檢察官聲請將抗告人送觀察、
    勒戒之意旨核與卷證相符，於法並無不合，應予准許，而依
    毒品危害防制條例第20條第3項、第1項，及觀察勒戒處分執
    行條例第3條第1項，裁定令入勒戒處所觀察、勒戒，自屬有
    據，應予維持。抗告人抗告意旨仍執陳詞，指摘原裁定不當
    ，並無理由，應予駁回。
四、據上論結，應依刑事訴訟法第412條，裁定如主文。
中    華    民    國    97    年     9    月    12    日
            刑事第五庭    審判長法  官  趙  春  碧
                                法  官  賴  恭  利
                                法  官  何  秀  燕
上列正本證明與原本無異。
不得再抗告。
                                書記官  阮  正  枝
中    華    民    國    97    年    9     月    12    日


司法院資訊處製作；財團法人民間司法改革基金會備份。
